【裁判字號】    89,台非,297
【裁判日期】    890908
【裁判案由】    違反台灣省內煙酒專賣暫行條例
【裁判全文】
最高法院刑事判決                                八十九年度台非字第二九七號
    上訴人  最高法院檢察署檢察總長
    被  告  甲○○○
右上訴人因被告違反臺灣省內菸酒專賣暫行條例案件，對於臺灣基隆地方法院，中華
民國八十九年五月三十日第一審確定刑事簡易判決（八十九年度基簡字第二九五號，
聲請簡易判決處刑案號：臺灣基隆地方法院檢察署八十九年度偵字第一○一五號），
認為違法，提起非常上訴，本院判決如左：
    主  文
原判決撤銷。
甲○○○販賣未貼專賣憑證之菸類，處罰金新台幣參佰元，如易服勞役以新臺幣佰
元即銀元壹佰元折算一日。
    理  由
非常上訴理由稱：「按判決不適用法則或適用法則不當者，為違背法令，刑事訴訟法
第三百七十八條定有明文。又受有期徒刑之執行完畢，或受無期徒刑或有期徒刑一部
之執行而赦免後，五年以內再犯有期徒刑以上之罪者，為累犯，應加重其本刑至二分
之一，亦為刑法第四十七條所明定，且臺灣省內菸酒專賣暫行條例所科處之罰金、罰
鍰以新臺幣為單位該條例第四十二條亦有明文。則凡違反該條例而科處罰金，依特別
法優於普通法之原則，應以新臺幣為科罰標準（參照貴院四十三年台非字第五二號判
例）。查本件被告甲○○○前因賭博案件，於八十六年七月九日，經臺灣基隆地方法
院簡易庭以八十六年基簡字第二五七號，判處有期徒刑六月確定，並於同年八月十九
日易科罰金執行完畢，未逾五年，復於八十九年二月十六日，因違反臺灣省內菸酒專
賣暫行條例第三十七條第五款最重本刑一年以下有期徒刑之罪，依刑法第十條第一項
及第四十七條之規定，自應依累犯之規定加重其刑，詎原判決不察，僅處被告罰金三
百元，漏未依累犯之規定論處；復未依法以新臺幣為罰金之單位，揆諸上開說明，原
判決顯有適用法則不當之違法。案經確定，應依刑事訴訟法第四百四十一條，第四百
四十三條，提起非常上訴，以資糾正」等語。
本院按：判決不適用法則或適用不當者，為違背法令，刑事訴訟法第三百七十八條定
有明文。又臺灣省內菸酒專賣暫行條例規定之罰金、罰鍰以新臺幣為單位，為該條例
第四十二條所明定，則該條例對於所科處之罰金、罰鍰，既設有以新台幣為單位之特
別規定，是凡違反該條例而科處罰金刑者，依特別法優於普通法之原則，自應以新台
幣為科罰標準，無再適用普通規定以銀元計算之餘地。本件被告甲○○○因販賣未貼
專賣憑證之菸類，原判決依臺灣省內菸酒專賣暫行條例第三十七條第五款規定論處被
告罪刑，乃不依前開特別規定以新臺幣為單位，竟處以罰金銀元三百元，揆諸首開說
明，其適用法則顯有違誤。上訴人於原判決確定後，認為違法，提起非常上訴，洵屬
正當。且原判決不利於被告，應由本院將原判決撤銷，自為判決如主文第二項所示，
以資救濟。至於上訴意旨以被告前受有期徒刑六月執行完畢，未逾五年，又犯本罪，
原判決未依累犯規定加重其刑，指摘原判決違背法令部分，經查非常上訴制度，係對
於確定判決之審判違背法令所設之救濟方法，與再審制度同屬於非常救濟程序，必已
無一般程序可資救濟，始得依非常上訴等非常程序求其補救，倘尚有其他救濟之道，
即不得遽爾提起非常上訴。又裁判確定後，發覺被告為累犯者，除其發覺已在刑之執
行完畢或赦免後之情形外，得由該案犯罪事實最後判決法院之檢察官，依刑法第四十
八條前段及刑事訴訟法第四百七十七條第一項規定，聲請該法院以裁定更定其刑。即
將原確定裁判所宣告之刑撤銷，依累犯規定加重其刑後，重新為刑之量定，且其效力
及於被告，被告至此即應按更定後之刑度執行；若依非常上訴程序救濟，因原錯誤裁
判尚非不利於被告，非常上訴判決僅得將原判決關於違背法令部分撤銷，不得另行判
決，其效力不及於被告，此時祗生統一法令適用之目的，不生實質上之效力。故如合
於累犯更定其刑之條件者，即應循該程序為之，不得依非常救濟程序提起非常上訴，
必確已無從聲請法院裁定更定其刑者，方得提起非常上訴。茲查被告因違反臺灣省內
菸酒專賣暫行條例遭論處之罰金刑，既因檢察官提起非常上訴，致未執行完畢，則上
訴意旨所稱：「被告甲○○○前因賭博案件，於八十六年七月九日，經臺灣基隆地方
法院簡易庭以八十六年基簡字第二五七號，判處有期徒刑六月確定，並於同年八月十
九日易科罰金執行完畢，未逾五年，復於八十九年二月十六日，因違反臺灣省內菸酒
專賣暫行條例第三十七條第五款最重本刑一年以下有期徒刑之罪，依刑法第十條第一
項及第四十七條之規定，自應依累犯之規定加重其刑」，縱屬實在，揆諸前開說明，
仍不得據此提起非常上訴，非常上訴意旨執此指摘原判決此部分有適用法則不當之違
背法令，尚有誤會，因屬同一案件不另為上訴駁回之諭知。
據上論結，應依刑事訴訟法第四百四十七條第一項第一款但書，臺灣省內菸酒專賣暫
行條例第三十七條第五款，刑法第十一條前段、第四十二條第二項、罰金罰鍰提高標
準條例第一條前段、第二條前段，判決如主文。
中      華      民      國    八十九    年      九      月      八      日
                              最高法院刑事第一庭
                                  審判長法官  施  文  仁
                                        法官  張  淳  淙
                                        法官  林  永  茂
                                        法官  蕭  仰  歸
                                        法官  林  秀  夫
      右正本證明與原本無異
                                              書  記  官
中      華      民      國    八十九    年      九      月     十五     日


司法院資訊處製作；財團法人民間司法改革基金會備份。
